【裁判字號】    96,易,2382
【裁判日期】    970131
【裁判案由】    詐欺
【裁判全文】
臺灣臺北地方法院刑事判決              96年度易字第2382號
公  訴  人  臺灣臺北地方法院檢察署檢察官
被      告  甲○○
上列被告因詐欺案件，經檢察官提起公訴（95年度偵字第19735
號），本院判決如下：
    主  文
甲○○幫助犯詐欺取財罪，處有期徒刑貳月，如易科罰金，以銀
元參佰元即新臺幣玖佰元折算壹日，減為有期徒刑壹月，如易科
罰金，以銀元參佰元即新臺幣玖佰元折算壹日。
    事  實
一、甲○○明知將本人之金融機構帳戶提供予不詳之他人使用，
    極可能供不法詐騙集團用以詐騙他人匯入款項使用，竟不違
    背其本意，基於幫助他人實施詐欺取財之不確定故意，於民
    國92年8 月間起至93年9 月12日前之某日，在不詳地點，將
    其所有彰化銀行中正分行（址設臺北市○○○路○段47號）
    帳號00000000000000號帳戶之存摺、金融卡及密碼，交予姓
    名年籍不詳之詐欺集團成員使用。嗣該不詳之成年男子取得
    上揭銀行帳戶後，竟意圖為自己不法之所有，於93年9 月12
    日晚間8 時許，傳送電話簡訊給徐賢德，佯稱其信用卡遭到
    盜刷需要止付，致徐賢德陷於錯誤，於同日晚間10時許，至
    其住處附近之郵局依指示操作自動櫃員機後，因而轉帳新臺
    幣（下同）98,983元、83,983元至甲○○上揭銀行帳戶內。
    嗣因徐賢德發覺有異，於翌日查詢自己帳戶後始知受騙，遂
    報警處理循線查知上情。
二、案經臺北市政府警察局中正第一分局報請臺灣臺北地方法院
    檢察署檢察官偵查起訴。
    理  由
一、按被告以外之人於審判外之言詞或書面陳述，除法律有規定
    者外，不得作為證據，刑事訴訟法第159 條第1 項定有明文
    ；次按被告以外之人於審判外之陳述，雖不符前4 條之規定
    ，而經當事人於審判程序同意做為證據，法院審酌該言詞陳
    述或書面陳述作成時之情況，認為適當者，亦得為證據，當
    事人、代理人或辯護人於法院調查證據時，知有刑事訴訟法
    第159 條第1 項不得為證據之情形，而未於言詞辯論終結前
    聲明異議者，視為有前項之同意，同法第159 條之5 亦規定
    甚明。查以下本院認定犯罪事實所憑之書面證據，被告於本
    院審理中表示不爭執其證據能力，且未於本院言詞辯論終結
    前聲明異議，本院審酌該等書面陳述作成之情況，並無違法
    或不當之情事，且客觀上亦無不可信之情況，堪認為適當，
    依前揭規定，自得作為證據，合先敘明。
二、訊據被告固供承上開彰化銀行帳戶確實為伊所申請設立等情
    ，惟矢口否認有何幫助詐欺之犯行，辯稱：該帳戶原係伊辦
    理薪資轉帳所用，僅用2 、3 個月而已，於92年8 月後即未
    再使用，因帳戶內僅剩零頭而已，所以未去結清，之後伊於
    92年間搬家時已將存摺及提款卡丟棄，後來彰化銀行於93年
    通知伊帳戶有問題，伊才知道該帳戶已成為警示帳戶，伊並
    未將帳戶提供他人詐騙云云。
三、經查：
（一）上開彰化銀行中正分行帳號00000000000000號帳戶係被告
      於92年7 月3 日所開設，業據被告坦認在卷，並有上開帳
      戶之業務往來申請書、印鑑卡暨顧客資料卡1 份在卷可稽
      ，且該帳戶有申請提款卡及密碼，亦據彰化銀行中正分行
      以97年1 月10日彰中正字第0962777 號函述明確，有上開
      函文在卷可參。而被害人徐賢德於93年9月12日晚間8 時
      許，因收到電話簡訊表示其信用卡遭到盜刷，於回電後對
      方告知需要至自動櫃員機操作止付，致使被害人徐賢德於
      同日晚間10時許，至其住處附近之郵局依指示操作自動櫃
      員機後，因而轉帳98,983元、83,983元至被告上揭銀行帳
      戶內，嗣於翌日發覺有異始知受騙等情，業據證人即被害
      人徐賢德於本院審理中證述明確。由此足證被害人徐賢德
      遭詐騙之前開款項，均已轉帳入被告所提供之前揭帳戶，
      且該帳戶確有供詐騙集團之成員作為實施詐欺犯行之用甚
      明。
（二）雖被告辯稱：該帳戶原係伊辦理薪資轉帳所用，於92年8
      月後即未再使用，因帳戶內僅剩零頭而已，所以未去結清
      ，之後伊搬家時已將存摺及提款卡丟棄云云。惟查：
    1.被害人徐賢德於93年9 月12日受騙轉帳款項至被告上開彰
      化銀行帳戶後，該帳戶即遭人以提款卡分次提領現金或轉
      出20,006元、3,006 元、4,517 元，旋因被害人於翌日報
      案，經臺北市政府警察局中正第一分局通報為警示帳戶後
      ，始未被提領一空等情，此有上開帳戶之交易明細及彰化
      銀行中正分行95年8 月29日彰中正字第1664號函在卷可稽
      ，且被告於本院審理時亦自承其未將密碼記載於存摺上或
      提款卡（見本院卷第30頁背面），則持有上開帳戶存摺及
      提款卡之人，倘無該提款卡之密碼，又如何能於被害人轉
      帳款項後立即以提款卡提領或轉出款項？衡諸常情，若非
      被告自行將上述存摺及提款卡交付予詐欺集團之成員，並
      告知密碼，該詐欺集團成員又何能輕易地使用該帳戶作為
      進出款項之用並快速提領贓款。又參諸銀行帳戶之存摺及
      金融卡，乃個人重要理財物品，涉及個人隱私事項，一般
      人莫不謹慎小心保管，縱帳戶內所剩金額不多，如不使用
      而欲丟棄時，理應先結清帳戶或予以剪碎、銷毀，以防有
      心人士盜用作為犯罪工具，維護自身權益，而依被告曾於
      數家金融機構開戶及使用帳戶多年之經驗，對此當無不知
      悉之理，然被告卻辯稱其係任意將上開帳戶之存摺及提款
      卡丟棄，亦未辦理結清或掛失止付，顯不合乎常理，尚難
      採信。
    2.況徵諸詐欺犯罪集團既知利用他人之帳戶掩飾犯罪所得，
      應非愚昧之人，當知社會上一般人如帳戶存摺、金融卡、
      密碼遺失或丟棄，為防止拾得之人盜領存款或供作不法使
      用，必會於發現後立即報警或向金融機構辦理掛失止付。
      在此情形下，其等如仍以該帳戶作為犯罪工具，則在被害
      人將款項匯入該帳戶後，極有可能因帳戶所有人掛失止付
      而無法提領，則其等大費周章從事犯罪之行為，卻只能平
      白無故替原帳戶所有人匯入金錢，此等損人不利己之舉，
      應無可能為之。換言之，犯罪集團份子為確信帳戶所有人
      不會報警或掛失止付，確定其等能自由使用該帳戶提款、
      轉帳，方能恃無忌憚要求被害人匯款至該指定帳戶，依此
      而論，更徵上開彰化銀行帳戶之存摺、提款卡及密碼，應
      係被告自己交付某犯罪集團之成員無訛。
（三）按一般民眾向金融機構開設帳戶，並無任何法令限制，若
      係用於存款、提款之正當用途，大可光明正大自行申請，
      無須使用他人之帳戶。而帳戶僅係用以從事存款、提款等
      用途，並現經媒體廣為報導，政府機關及各地金融機構亦
      多次呼籲民眾應謹慎控管己有帳戶，且勿出賣個人帳戶，
      以免淪為詐騙者之幫助工具，是依社會一般人之智識及社
      會生活經驗，倘有人收集他人帳戶做不明使用，極易判斷
      係該隱身幕後之使用人意圖以使用他人帳戶，以供非法犯
      罪之用，自可產生該收受帳戶者將用於不法犯罪之合理懷
      疑。衡諸被告為30餘歲之成年人，且為高中畢業，有其年
      籍資料可參，其就上情顯難諉為不知，而依其社會經歷、
      學識，自當可預見將上開帳戶之存摺、提款卡及密碼，交
      付姓名年籍不詳之不明人士使用後，該收集帳戶之人可能
      將之用來從事詐欺犯罪，作為詐欺取財之人頭帳戶，以收
      取被害人匯入之款項。是被告雖無前揭不明人士使用其存
      摺、提款卡及密碼，必持以詐騙他人之確信，但其將其帳
      戶存摺、提款卡及密碼，交付該來路不明之人，顯具有縱
      有人以其金融帳戶實施詐欺犯罪，亦不違背其本意之幫助
      意思，堪認被告有幫助該姓名、年籍不詳之成年詐欺集團
      成員，利用前開彰化銀行帳戶作為詐欺取財之不確定故意
      甚明。準此，自可認被告係交付其上開帳戶之存摺、提款
      卡及密碼與該名成年詐欺集團成員，使其用以詐欺被害人
      至明。又按刑法上之幫助犯，係對於犯罪與正犯有共同之
      認識，而以幫助之意思，對於正犯資以助力，而未參與實
      施犯罪之行為者而言，本件被告提供帳戶致被害人存入款
      項，僅為他人之詐欺取財犯行提供助力，並無證據證明其
      以自己實施詐欺犯罪之意思，或與他人有共同犯罪之犯意
      聯絡，而有參與或分擔詐欺取財犯罪之構成要件行為，是
      本件被告僅有幫助詐欺取財之犯意，而為詐欺取財構成要
      件以外之行為，尚難認被告係詐欺取財罪之共同正犯，附
      此敘明。
（四）綜上所述，被告前開辯解顯係卸責之詞，不足採信，本件
      被告幫助他人犯詐欺取財罪之行為，事證明確，應依法論
      科。
四、論罪科刑部分：
（一）按被告行為後，刑法部分條文業於94年1 月7 日修正，同
      年2 月2 日經總統令公布，並自95年7 月1 日起施行。修
      正後刑法第2 條第1 項規定：「行為後法律有變更者，適
      用行為時之法律。但行為後之法律有利於行為人者，適用
      最有利於行為人之法律。」此條規定與刑法第1 條罪刑法
      定主義契合，係規範行為後法律變更所生新舊法律比較適
      用之準據，是刑法第2 條本身雖經修正，尚無比較新舊法
      之問題，應一律適用裁判時之現行刑法第2 條以決定適用
      之刑罰法律。又本次修正涵蓋之範圍甚廣，故比較新舊法
      時，應就罪刑有關之共犯、未遂犯、想像競合犯、牽連犯
      、連續犯、結合犯，以及累犯加重、自首減輕暨其他法定
      加減原因（如身分加減）與加減例等一切情形，綜其全部
      罪刑之結果而為比較（最高法院95年度第8 次刑事庭會議
      決議可資參照）。經查：
    1.刑法第339 條第1 項雖未修正，然於上開刑法及其施行法
      修正施行前，依罰金罰鍰提高標準條例第1 條前段規定，
      刑法第339 條第1 項所定罰金刑部分之法定刑度「銀元1,
      000 元以下」係提高為銀元10,000元即新臺幣30,000元以
      下，最低刑度則依修正前刑法第33條第5 款規定，應為銀
      元1 元即新臺幣3 元以上。嗣因刑法施行法第1 之1 條第
      2 項已增訂：「中華民國94年1 月7 日刑法修正施行後，
      刑法分則所定罰金之貨幣單位為新臺幣；94年1 月7 日刑
      法修正時，刑法分則編未修正之條文定有罰金者，自94年
      1 月7 日刑法修正施行後，就其所定數額提高為30倍，但
      72年6 月26日至94年1 月7 日新增或修正之條文，就其所
      定數額提高為3 倍。」，而此規定係在替代罰金罰鍰提高
      標準條例部分條文，與適用罰金罰鍰提高標準條例之結果
      相同，對於被告而言並不發生有利或不利之問題，僅係將
      貨幣單位由銀元改為新臺幣，並非法律變更刑度之條文，
      當無須就新舊法比較，應逕適用之（臺灣高等法院暨所屬
      法院95年法律座談會刑事類提案第17號研討結果參照）。
      又修正後之刑法第33條第5 款亦已將罰金刑調整為新臺幣
      1,000 元以上，以百元計算，故依前述標準換算，刑法第
      339 條第1 項之修正後罰金刑法定刑度已變更為「新臺幣
      30,000元以下、1,000 元以上」，是比較修正前後刑度結
      果，修正後刑法第33條第5 款所定罰金刑最低數額，較之
      修正前提高，修正後之規定對被告並非較為有利，揆諸前
      揭刑法第2 條第1 項前段規定，即應適用修正前刑法第33
      條第5 款規定。
    2.又修正後刑法第30條係規定：「幫助他人實行犯罪行為者
      ，為幫助犯。雖他人不知幫助之情者，亦同。幫助犯之處
      罰，得按正犯之刑減輕之。」，而修正前刑法第30條則規
      定：「幫助他人犯罪者，為從犯。雖他人不知幫助之情者
      ，亦同。從犯之處罰，得按正犯之刑減輕之」。是被告無
      論依修正前後之刑法第30條，均成立幫助犯，且因依新舊
      法規定均得減輕其刑，故刑罰規範狀態並無變更，對被告
      而言並無「有利」或「不利」之情形，依上開法律座談會
      提案之意旨，於被告幫助他人實行犯罪之情形，應不生新
      舊法比較之問題，自應逕依現行有效之法律即修正後刑法
      第30條之規定，論以幫助犯。
（二）核被告所為，係犯刑法第30條第1 項、第339 條第1 項之
      幫助犯詐欺取財罪。又被告所為係幫助犯，爰依刑法第30
      條第2 項之規定，按正犯之刑減輕之。爰審酌被告將自己
      之帳戶存摺、提款卡及密碼提供他人犯罪使用，助長他人
      犯罪，非但增加被害人尋求救濟及治安機關查緝犯罪之困
      難，亦使不法詐欺犯得以順利掩飾其詐欺所得之財物，危
      害被害人財產安全及社會治安，犯後復未能坦供犯行，惟
      念及被告未實際參與詐騙行為，所為係幫助犯，暨被害人
      於受騙報案後，經警方通報上開帳戶為警示帳戶之後，被
      害人事後已領回受騙部分款項155,483 元，業據被害人陳
      明在卷，並有警示帳戶款項返還通報單及切結書在卷可參
      ，犯罪所生危害程度已獲減輕，及斟酌被告之學歷、素行
      、生活狀況、智識程度等一切情狀，量處如主文所示之刑
      。
（三）又關於易科罰金部分，95年7 月1 日修正施行之刑法已有
      修正，修正前刑法第41條規定：「犯最重本刑為五年以下
      有期徒刑以下之刑之罪，而受六個月以下有期徒刑或拘役
      之宣告，因身體、教育、職業、家庭之關係或其他正當事
      由，執行顯有困難者，得以一元以上三元以下折算一日，
      易科罰金。但確因不執行所宣告之刑，難收矯正之效，或
      難以維持法秩序者，不在此限。併合處罰之數罪，均有前
      項情形，其應執行之刑逾六月者，亦同。」並依罰金罰鍰
      提高標準條例第2 條規定（業於95年7 月1 日起因刪除而
      不再適用），就易科罰金折算1 日之數額提高為100 倍（
      即銀元100 元以上300 元以下，經折算為新台幣則為新台
      幣300 元以上900 元以下）；修正後刑法第41條規定：「
      犯最重本刑為五年以下有期徒刑以下之刑之罪，而受六個
      月以下有期徒刑或拘役之宣告者，得以新台幣一千元、二
      千元或三千元折算一日，易科罰金。但確因不執行所宣告
      之刑，難收矯正之效，或難以維持法秩序者，不在此限。
      前項規定於數罪併罰，其應執行之刑未逾六月者，亦適用
      之。」，而罰金罰鍰提高標準條例第2 條有關易科罰金折
      算1 日之數額提高倍數規定，即不再適用；比較修正前後
      之易科罰金折算標準，自以修正前刑法第41條之規定較有
      利於被告，故應依修正前刑法第41條第1 項前段規定，諭
      知易科罰金之折算標準。
（四）再本件被告犯罪之時間係於96年4 月24日之前，且無中華
      民國九十六年罪犯減刑條例所定不得減刑之情形，爰依同
      條例第2 條第1 項第3 款規定減其宣告刑2 分之1 ，併諭
      知易科罰金折算之標準。
據上論斷，依刑事訴訟法第299 條第1 項前段，刑法第2 條第1
項前段、第30條第1 項、第2 項、第339 條第1 項、修正前第41
條第1 項前段，中華民國九十六年罪犯減刑條例第2 條第1 項第
3 款、第7 條、第9 條，刑法施行法第1 條之1 第1 項、第2 項
前段，修正前罰金罰鍰提高標準條例第2 條、現行法規所定貨幣
單位折算新臺幣條例第2 條，判決如主文。
本案經檢察官王育珍到庭執行職務
中    華    民    國    97    年    1     月    31    日
                    刑事第十六庭審判長法  官  蔡守訓
                                      法  官  施添寶
                                      法  官  吳俊龍
以上正本證明與原本無異。
如不服本判決，應於判決送達後10日內向本院提出上訴狀。
                                      書記官  高菁菁
中    華    民    國    97    年    1     月    31    日
附錄本判決論罪科刑法條：
刑法第339條
意圖為自己或第三人不法之所有，以詐術使人將本人或第三人之
物交付者，處5 年以下有期徒刑、拘役或科或併科1 千元以下罰
金。
以前項方法得財產上不法之利益或使第三人得之者，亦同。
前二項之未遂犯罰之。


司法院資訊處製作；財團法人民間司法改革基金會備份。
